高雄高等行政法院判決　　　　　　　　　　　　　　　九十年度訴字第一六七五號
　　　　　　　　　　　　　　　.
　　原　　　告　正義股份有限公司
　　代　表　人
　　即重整人　　聯邦商業銀行股份有限公司
　　　　　　　　代表人　張宏仁董事長
　　訴訟代理人　蘇吉雄律師
　　　　　　　　陳雅娟律師
　　被　　　告　財政部臺灣省南區國稅局
　　代　表　人　甲○○局長
　　訴訟代理人　乙○○
右當事人間因營利事業所得稅事件，原告不服財政部中華民國九十年六月二十日台財
訴字第○九○○○一一一一七號訴願決定，提起行政訴訟，本院判決如左：
    主    文
訴願決定及復查決定均撤銷。
原告其餘之訴駁回。
訴訟費用由被告負擔二分之一，餘由原告負擔。
    事    實
一、事實概要：   
    原告八十六年十二月份營利事業所得稅結算申報，列報利息收入新臺幣（下同）
    二八三、一六○元及利息支出一六○、八五九、八三四元，被告原核定以原告應
    收款遭其代表人張登旺挪用及有非屬固定資產之土地，乃分別按營利事業所得稅
    查核準則（下稱查核準則）第三十六條之一及第九十七條第九款但書規定，計算
    利息收入七、三七二、七七七元及轉列利息支出遞延五○五、六三五元。原告不
    服，申經復查結果，被告以原核定全年所得額為虧損二三七、七八二、五九三元
    ，應退稅額四六四、四六四元，乃通知原告派員前往被告機關領取退稅支票。原
    告遂於八十九年十月五日出具委託書委託公司職員黃雅琬前去代領該退稅支票，
    惟被告之承辦人員除當場將退稅支票交由黃雅琬收受外，並同時將核定稅額通知
    書一併交由黃雅琬帶回。嗣原告對於被告核定稅捐之處分不服，復於同年十一月
    十六日向被告申請復查。然被告以原告申請復查之時間已逾稅捐稽徵法第三十五
    條第一項第一款規定之三十日法定期間，乃以程序不合法為由，駁回原告復查之
    申請。原告猶未甘服，經向財政部提起訴願，亦遭決定駁回，遂提起本件訴訟。
二、兩造之聲明：
  (一)原告聲明求為判決：
    訴願決定及復查決定（含原核定處分）均撤銷。
  (二)被告聲明求為判決：
    (1)原告之訴駁回。
    (2)訴訟費用由原告負擔。
三、兩造爭點：
  甲、原告主張之理由：
    1.按對於法人或非法人團體為送達者，應向其代表人或管理人為之；對於機關法
      人、非法人之團體之代表人或管理人為送達者，應向其機關所在地事務所或營
      業所行之；又於應受送達處所不獲會晤應受達人時，得將文書付與有辨別事理
      能力之同居人、受雇人或應送達處所之接收郵件人員，分別為行政程序法第六
      十九條第二項、第七十二條第二項、第七十三條第一項及行政訴訟法第六十四
      條第二項、第七十一條第二項暨第七十二條第一項所明定。是向應受送達人之
      受雇人為送達行為，僅為送達人於應受送達之處所不獲會晤應受送達人時之補
      充規定；倘未先將應受送達之文書交付於應受送達人即逕向應受送達人之受雇
      人為送達，其送達即不合法，對應受送達之本人不生送達之效力。次按，「人
      民不服官署之處分而提起訴願，依訴願法第四條第一項規定，固應自官署之處
      分書到達之次日起三十日為之。但如處分書未為合法送達，或無法證明送達之
      日期，則法定訴願期間即無從起算，自不發生訴願逾期問題。」，前行政法院
      即現最高行政法院五十三年度判字第七十九號著有判例可稽。
    2.本件被告八十六年度十二月營利事業所得稅核定稅額通知書固於八十九年十月
      五日交由原告受雇人黃雅琬領回，惟系爭核定稅額通知書依法既為應送達原告
      之文書，應向原告代表人聯邦商業銀行股份有限公司（下稱聯邦銀行）之營業
      處所送達，始可謂為合法之送達。惟本件原告於接獲被告通知至被告處所領取
      所得稅退稅支票後，即就領取退稅支票之特定事項出具載明僅得領取退稅支票
      之委託書，委託受雇人黃雅琬前往領取；且當時因被告並未通知原告亦一併領
      取系爭核定稅額通知書，是原告僅授權黃雅琬代為領取八十六年度營利事業所
      得稅退稅支票，然並未概括授權其亦得代為領取系爭核定稅額通知書，從而黃
      雅琬自無代理原告收受其他文書之權限。詎黃雅琬至被告處所領取退稅支票時
      ，被告所屬之人員竟於製作完成之退稅支票領取回執聯單上用繕寫方式填載「
      及核定通知書乙份」字樣，將該核定稅額通知書連同退稅支票交付黃雅琬，此
      有原告出具之委託書及被告製作之退票回執聯可稽。退步言之，縱原告委託黃
      雅琬至被告處所領取所得稅退稅支票，可認原告就領取所得稅退稅支票有同意
      變更應送達處所為被告處所之意，惟被告既未通知原告領取核定稅額通知書，
      而原告亦未概括授權黃雅琬代理原告收受其他文書權限，尤無同意變更送達核
      定稅額通知書處所之意。是黃雅琬即無權代原告收受系爭核定稅額通知書，被
      告仍應先依法將該核定通知書送達於原告營業所，而不獲會晤應受送達人即原
      告之代表人時，始得將文書於應受送達處所交付與其受雇人。惟被告竟漠視法
      律之規定，圖一時之便，併將應送達給原告代表人之核定稅額通知書交付黃雅
      琬，揆諸首開規定，系爭核定稅額通知書送達顯不合法，對原告自不生送達效
      力。從而，原告申請復查之期間即無從起算，即無復查逾期之問題。
  乙、被告主張之理由：
    1.按「納稅義務人對於核定稅捐之處分如有不服，應依規定格式，敘明理由，連
      同證明文件，依左列規定，申請復查：．．．二、依核定稅額通知書所載無應
      納稅額或應補徵稅額者，應於核定稅額通知書送達後三十日內，申請復查。」
      為稅捐稽徵法第三十五條第一項第二款所明定。
    2.原告主張系爭核定稅額通知書雖由其受雇人黃雅琬領取，惟僅授權黃雅琬領取
      退稅支票，並未授權代領核定稅額通知書或其他文件，系爭核定稅額通知書既
      未合法送達原告，則無復查逾期之問題云云。惟系爭核定稅額通知書及退稅支
      票，確於八十九年十月五日由原告之受雇人黃雅琬持原告公司章、重整人聯邦
      商業銀行統一發票專用章及黃雅琬私章蓋具圖記，並由其簽名一併領取；且退
      稅支票業於同年十月七日兌領乙節，亦為原告所不爭，原告未於該核定稅額通
      知書送達後三十日之法定期限前申請復查，遲至同年十一月十六日始持該核定
      稅額通知書申請復查，顯逾復查期間，則被告駁回其復查之申請，並無不合。
    3.原告主張依行政程序法及行政訴訟法規定，其送達程序本應向原告代表人即聯
      邦銀行為之，應受送達處所為原告營業處所，始可謂為合法送達，向其受雇人
      為交付行為，僅係送達人於應受送達之處所不獲會晤應受送達人時所為之補充
      規定；倘未先將應受送達文書交付於應受送達人，即逕向應受送達人之受雇人
      為送達，其送達即不合法云云。惟「送達」之本意，在於將應送達文件安全送
      交應受送達人收訖，故有應送達處所及應受送達人之相關規定；又現今應受送
      達人住居所、工作場所常有數處，為能快速安全送交文件由應受送達人收訖，
      行政程序法及行政訴訟法規定各種送達方法，究其意旨即為「將應送達文件安
      全送交應受送達人收訖」。本件原告於八十九年十月五日囑其有辨別事理能力
      之受雇人黃雅琬，持原告公司章、重整人聯邦銀行統一發票專用章及黃雅琬私
      章，前往被告辦公處所領取系爭核定稅額通知書及退稅支票，其退稅支票亦已
      於同年月七日兌領，且原告亦執此核定稅額通知書申請復查。是系爭核定稅額
      通知書即已生送達效力，為不爭之事實。揆諸首揭規定，被告既於八十九年十
      月五日將系爭核定稅額通知書合法送達原告，則原告未於同年十一月四日前申
      請復查，遲至八十九年十一月十六日始行申請，顯已逾越法定期間。是本件被
      告以程序不合駁回原告復查申請，並無不合，應予維持。
    理    由
一、按「對於機關、法人或非法人之團體為送達者，應向其代表人或管理人為之。」
    、「對於機關、法人、非法人之團體之代表人或管理人為送達者，應向其機關所
    在地、事務所或營業所行之。但必要時亦得於會晤之處所或其住居所行之。」、
    「於應送達處所不獲會晤應受送達人時，得將文書付與有辨別事理能力之同居人
    、受僱人或應送達處所之接收郵件人員。」，分別為行政程序法第六十九條第二
    項、第七十二條第二項及第七十三條第一項所明定。是向應受送達人之受雇人為
    送達行為，僅為送達人於應受送達之處所不獲會晤應受送達人時之補充規定，故
    倘送達人於將應送達之文書於應受送達人事務所或營業所以外之場所，逕交付予
    應受送達之受雇人，此項送達即難謂合法；在送達人未能具體證明應受送達人確
    已收受該送達文書之前，對應受送達之本人自不生送達之效力。次按，「人民不
    服官署之處分而提起訴願，依訴願法第四條第一項規定，固應自官署之處分書到
    達之次日起卅日為之。但如處分書未為合法送達，或無法證明送達之日期，則法
    定訴願期間即無從起算，自不發生訴願逾期問題。」，前行政法院即現最高行政
    法院五十三年度判字第七十九號著有判例可稽，合予敘明。
二、本件原告八十六年十二月份營利事業所得稅結算申報，原列報利息收入二八三、
    一六○元及利息支出一六○、八五九、八三四元，被告原核定以原告應收款遭其
    代表人張登旺挪用及有非屬固定資產之土地，乃分別按查核準則第三十六條之一
    及第九十七條第九款但書規定，計算利息收入七、三七二、七七七元及轉列利息
    支出遞延五○五、六三五元。原告不服，申經復查結果，被告以原核定全年所得
    額為虧損二三七、七八二、五九三元，應退稅額四六四、四六四元，乃通知原告
    派員前往被告機關領取退稅支票。原告遂於八十九年十月五日出具委託書委託公
    司職員黃雅琬前去代領該退稅支票，惟被告之承辦人員除當場將退稅支票交由黃
    雅琬收受外，並同時將核定稅額通知書一併交由黃雅琬帶回等情，固為兩造所不
    爭執，惟本件首應審究者，厥為被告逕行將核定稅額通知書交付原告受雇人黃雅
    琬收受之行為，是否已生合法送達原告之效力。
三、經查，系爭核定稅額通知書固於八十九年十月五日由被告之承辦人員連同退稅支
    票交由原告受雇人黃雅琬一併領回，惟被告先前既僅係通知原告派員前往被告機
    關領取退稅支票，並未通知原告亦一併領取系爭核定稅額通知書，而原告於八十
    九年十月五日亦係就領取退稅支票之特定事項出具委託書，委託受雇人黃雅琬前
    往被告機關領取，此有原告提出之委託書附卷可稽，是原告既僅授權黃雅琬代為
    領取八十六年度營利事業所得稅退稅支票，而未概括授權其亦得代為領取系爭核
    定稅額通知書，從而黃雅琬應無代理原告收受系爭核定稅額通知書之權限自明。
    準此，黃雅琬既未經原告授權代其收受系爭核定稅額通知書，則被告自應依法將
    系爭核定稅額通知書向原告之營業處所送達，始為合法。詎被告捨此不為，竟將
    應送達給原告之核定稅額通知書連同退稅支票在被告機關一併交由原告之受雇人
    黃雅琬帶回，縱稱退稅支票業於八十九年十月七日由原告提示並已兌領無訛，揆
    諸首揭說明，亦難據此而認為被告就應送達予原告之系爭核定稅額通知書已生合
    法送達之效力。故本院認為被告在未能具體證明原告確實已於八十九年十月五日
    收受系爭核定稅額通知書之前，則復查之法定期間即無從起算，自不發生復查逾
    期之問題。
四、又原告對於被告核定稅捐之處分不服，雖於同年十一月十六日始向被告申請復查
    ，然本件原告申請復查之法定期間既因被告之送達不合法而無從起算，自不發生
    復查逾期之問題，詳如上述，故被告以原告申請復查之時間已逾稅捐稽徵法第三
    十五條第一項第一款規定之三十日法定期間，而以程序不合法為由，駁回原告復
    查之申請，即有違誤。而訴願決定未予糾正，亦採被告之相同見解，亦有未合。
    原告執此指摘，請求將訴願決定及復查決定均撤銷，即屬有理由。至原告請求將
    原核定處分一併撤銷，惟因該部分涉及核定稅額之實體部分，既未經復查決定加
    以實體審查，是項處分是否應予撤銷，尚待被告查明，自無從准許，應予駁回。
    爰將訴願決定及復查決定均予撤銷，責由被告查明後另為適法決定。
五、至原告主張本件實體部分，基於程序不合，實體不論之法則，茲不贅論，併此
    明。
六、據上論結，本件原告之訴為一部有理由，一部無理由，爰依行政訴訟法第一百九
    十五條第一項、第一百零四條、民事訴訟法第七十九條但書，判決如主文。
中      華      民      國    九十一    年      一      月    三十一    日
                              高雄高等行政法院第三庭
                                          審判長法官  林茂權
                                          法      官  蘇秋津
                                          法      官  邱政強
右為正本係照原本作成。
如不服本判決，應於判決送達後二十日內向本院提出上訴書狀，其未表明上訴理由者
，應於提起上訴後二十日內向本院提出上訴理由書（須按對造人數附繕本）；如於本
判決宣示或公告後送達前提起上訴者，應於判決送達後二十日內補提上訴理由書（須
附繕本）。未表明上訴理由者，逕以裁定駁回。
提起上訴應預繳送達用雙掛號郵票七份（每份三十四元）。
中      華      民      國    九十一    年      一      月    三十一    日
                                          法院書記官  涂瓔純
